【裁判字號】    98,易,1060
【裁判日期】    990330
【裁判案由】    詐欺
【裁判全文】
臺灣桃園地方法院刑事判決          98年度易字第1060號
公  訴  人  臺灣桃園地方法院檢察署檢察官
被      告  丁○○
選任辯護人  陳俊隆律師
上列被告因詐欺案件，經檢察官提起公訴（98年度偵字第1777
號），本院判決如下：
    主  文
丁○○無罪。
    理  由
一、公訴意旨略以：丁○○係侑昌食品有限公司（下稱侑昌公司
    ，公司登記地址為桃園縣中壢市○○路○ 段69號2 樓，實際
    營業地址為桃園縣中壢市○○○路○ 段588 號）之負責人，
    明知侑昌公司及其個人分別於民國96年10月22日、31日均因
    支票存款不足發生退票，財務狀況不佳，已無支付貨款之資
    力，竟仍意圖為自己不法之所有，於96年11月3 日至19日間
    ，向乙○○經營之日誠食品有限公司（下稱日誠公司）密集
    訂購總價值達新臺幣（下同）205,959 元之肉類、調理食品
    等食材數批，約定於貨到後45天內以支票給付貨款。嗣日誠
    公司屆期提示上開支票，竟未獲兌付，且經多次催討，丁○○均避不見面，始悉受騙。因認被告涉有刑法第339 條第1
    項之詐欺取財罪嫌等語。
二、按犯罪事實應依證據認定之，無證據不得認定犯罪事實；不
    能證明被告犯罪者，應諭知無罪之判決。刑事訴訟法第154
    條第2 項、第301 條第1 項分別定有明文。次按刑法第339
    條第1 項詐欺罪之成立，以意圖為自己或第三人不法所有，
    以詐術使人將本人或第三人之物交付為要件。所謂以詐術使
    人交付，必須被詐欺人因其詐術而陷於錯誤，若其所用方法
    ，不能認為詐術，亦不致使人陷於錯誤，即不構成該罪，最
    高法院46年度台上字第260 號判例意旨參照。而刑法上詐欺
    罪之立法意旨，係禁止於經濟行為中使用詐騙之方法得利為
    其規範目的，於民事債務當事人間，若有未依債務本旨履行
    給付之情形，依一般社會經驗而言，原因非一，其或因不可
    歸責之事由致無法給付、或因合法得對抗他造主張抗辯而拒
    絕給付，非必出於自始無意給付之詐欺犯罪一端。刑事被告
    依法不負自證無罪之義務，故在別無積極證據證明被告在債
    之關係發生時，自始即具有不法所有意圖之情形下，自難以
    被告單純債務不履行之客觀事態，推定被告自始即有詐欺取
    財之犯意。經濟行為本身原寓有不同程度之不確定性或交易
    風險，交易雙方本應自行估量其主、客觀情事及搜集相關資
    訊，以作為其判斷之參考，於當事人之一方有未依約履行之
    客觀情形時，除有構成詐欺罪之具體情事外，尚不得遽認即
    應成立詐欺罪。
三、按被告以外之人於審判外之言詞或書面陳述，除法律有規定
    者外，不得作為證據。被告以外之人於偵查中向檢察官所為
    之陳述，除顯有不可信之情況者外，得為證據。刑事訴訟法
    第159 條第1 項、第159 條之1 第2 項分別定有明文。證人
    乙○○、甲○○於偵查中向檢察官所為之陳述，固屬被告以
    外之人於審判外之陳述，惟乙○○、甲○○既於本院審理時
    到庭作證，被告之詰問權已獲得保障，揆諸刑事訴訟法第
    159 條之1 第2 項之規定，則乙○○、甲○○於偵查中向檢
    察官所為之陳述，自有證據能力。
四、公訴人認被告涉有上揭犯行，無非以告訴人乙○○之指訴、
    甲○○之證言、日誠公司出具之請款對帳單、送貨單以及被
    告與侑昌公司之票據信用查詢資料為其所憑。
五、訊據被告則堅決否認犯行，與辯護人辯護意旨均辯稱：伊為
    侑昌公司之負責人，侑昌公司與日誠公司往來訂貨已有一年
    多，96年8 月間被告曾向日誠公司業務人員即證人甲○○告
    知，侑昌公司有1 張支票遭退票，若不放心可以不往來沒關
    係，而侑昌公司因故在96年9 月、10月間未向日誠公司訂貨
    ，甲○○遂於96年10月間向被告之姐鄧惠美打聽被告之信用
    狀況，並主動到侑昌公司拜訪，向被告詢問是否有支票之退
    補紀錄情形，被告即告知甲○○，侑昌公司確實有退補紀錄
    ，日誠公司若不放心可以不往來，做個朋友就好，當時是因
    為日誠公司販賣的物品，侑昌公司有需要，於是才再向日誠
    公司陸續購買本件食材。而被告將侑昌公司向日誠公司所訂
    食材製作成便當出售，所得皆用於支付員工薪水，並無意圖
    為自己不法所有，亦無獲利，且被告已於98年7 月17日與被
    害人日誠公司和解，本件純屬民事糾紛，告訴人告訴容有誤
    會，自不構成詐欺取財罪等語。
六、經查：
  (一)被告係侑昌公司之負責人，而日誠公司業務人員甲○○經由
    被告之姐鄧惠美，知悉被告經營之侑昌公司從事便當製作業
    務，遂前往侑昌公司業務拜訪，侑昌公司因而自95年間起，
    向告訴人經營之日誠公司，逐月訂購食材，而於95年7 月至
    96年8 月間，每月交易額從14,040元至89,400元不等，雙方
    以月結45天之方式付款，亦即日誠公司每月依侑昌公司需求
    之訂單供應食材，當月底再將該月份所送貨款結算清楚後，
    在次月初將帳單與發票寄至侑公司，甲○○則於供貨次月25
    日左右至侑昌公司收款，而侑昌公司即開立自供貨當月月底
    起算45天票期之支票交付予甲○○。96年9 月、10月間侑昌
    公司並未向日誠公司訂貨，甲○○於96年10月間，向鄧惠美
    打聽被告公司之信用狀況後，侑昌公司始於96年11月3 日至
    96 年11 月19日間陸續向日誠公司訂購食材，進貨總額為
    205,959 元，日誠公司負責人即證人乙○○因擔心貨款無法
    回收，而自96年11月20日起，停止供應食材予侑昌公司，被
    告遂與甲○○協調，而承諾於96年12月15日以現金支付所欠
    貨款，惟被告屆期未能支付，嗣被告與日誠公司於98年7 月
    17日簽訂清償債務約定書，約定被告自98年8 月1 日起於每
    月10日前，按月清償10,000元，至付清上開積欠貨款為止，
    現尚未全數清償等情，業據被告供述在卷，並經證人乙○○
    、宋增明及丙○○於本院審理時具結證述在卷，並有日誠公
    司請款對帳單、送貨單、侑昌公司支付日誠公司貨款票據明
    細等件在卷可佐，此部分事實，堪以認定。從而，本案之爭
    點，端係被告於96年11月3 日、5 日、6 日、7 日、8 日、
    12日、13日、14日、16日、19日陸續向日誠公司訂購而取得
    205,959 元之食材，是否具有不法所有之意圖？以及被告是
    否有施用詐術？日誠公司負責人乙○○及業務人員甲○○是
    否陷於錯誤，而交付前揭食材？公訴人認侑昌公司以支票給
    付日誠公司上開貨款，而該支票屆期提示，竟未獲兌付部分
    顯有誤會，併予敘明。
  (二)證人即告訴人乙○○固於本院審理時具結證述：被告是甲○○開發的客戶，當時日誠公司有審核過被告公司的基本資料
    及被告的戶籍地，且審酌被告的付款方式，被告稱願意開月
    結開30天票期的支票給付，但伊認為侑昌公司是新客戶而不
    妥，遂同意半個月結帳，開15天票期的支票給付，也就是每
    個月的月初開始送貨，到月中結帳，被告應在月中結帳時開
    具半個月來的貨款支票交給日誠公司，票期是半個月，換言
    之，被告於96年11月初到11月15日的貨款，須在11月15日結
    算，且須開立發票日為96年11月30日的支票給付貨款。嗣伊
    於96年11月3 日到96年11月15日左右發現，被告的公司設在
    中壢，但是向日誠公司所訂貨物都送到新竹，且未依約定結
    算並支付支票，故伊在同年月20日左右停止對侑昌公司供貨
    ，而貨款已累積二十多萬元，甲○○去向被告公司收取貨款
    ，但被告一直推辭，說再等1 個月要用現金支付，但甲○○
    於96年12月15日去收現金時，被告又沒有辦法給付現金，伊
    於過了約一、二個月後，再去被告中壢、新竹的公司收款，
    發現被告已經將公司頂讓給他人，而無法找到被告，且被告
    也未交代如何給付欠款，故伊就提出告訴等語在卷（見本院
    卷第28頁至第28頁背面）。惟查，侑昌公司自95年間即已向
    日誠公司購買食材，而於96年9 月至10月間未訂貨，96年11
    月3 日再次訂貨前，甲○○曾至侑昌公司拜訪，侑昌公司與
    日誠公司間往來交易方式，係以月結開立45天票期支票給付
    貨款乙結，業據證人甲○○及丙○○結證在卷（見本院卷第
    31頁背面、第32頁、第34頁、第36頁、第38頁），是被告經
    營之侑昌公司既然已與日誠公司往來一年餘，則並非告訴人
    所稱之新客戶自明，而雙方間之交易方式亦非乙○○所稱之
    半月結15日，而係甲○○所稱之月結45日，且乙○○對侑昌
    公司因其位於中壢市○○○路○ 段588 號之廠房，因道路拓
    寬而必須遷移，故於竹北新設廠房，日誠公司之食材因而有
    一部分送至中壢市廠房，一部分送至竹北廠房之情形，竟無
    所悉，又據證人乙○○證稱，日誠公司與客戶間的付款方式
    係授權由公司主管去與客戶溝通，伊不干涉，本案係由甲○○與被告溝通，詳細情形要問甲○○與被告（見本院卷第29
    頁背面），故可見侑昌公司與日誠公司之交易條件、交易情
    形，身為業務人員之甲○○並未詳實向日誠公司負責人乙○○報告乙節，應可認定。是以乙○○懷疑貨物送至新竹、未
    依半月結及付款等節，乃其未自甲○○處獲得確實資訊所致
    ，並非被告或侑昌公司有蓄意詐欺日誠公司自明，殊難以此
    認定被告有何施用詐術之行為存在。
  (三)又侑昌公司於臺灣銀行內壢分行申設之甲存帳戶，於96年9
    月26日起至96年10月1 日止，即陸續有6 次註記紀錄，而於
    96年10月22日至96年11月1 日止有4 筆拒絕即拒絕往來戶之
    紀錄；而被告於國泰世華銀行大興分行申設之甲存帳戶，於
    96年8 月31日起至96年9 月28日止有7 筆註記紀錄，自96年
    10月31日至96年11月7 日止有4 筆拒絕紀錄，固有法務部票
    據信用資訊連結作業查詢資料在卷（見偵卷第27頁至第31頁
    ）；惟據證人丙○○具結證稱：侑昌公司只有臺灣銀行內壢
    分行1 個甲存帳戶，被告只有國泰世華銀行大興分行1 個甲
    存帳戶，侑昌公司於96年9 月26日確實有持票人提示後該帳
    戶內存款不足，而於7 日內補足之註記紀錄，及後來的拒絕
    往來以及退票紀錄，甲○○於96年10月底11月初再度向被告
    招攬生意時，伊確實有在場，且聽到甲○○向被告詢問侑昌
    公司支票退補紀錄情形，當時有伊、被告與甲○○在場等語
    （見本院卷第37至38頁），且據證人甲○○證稱，伊曾於96
    年10月底向被告的姐姐詢問被告信用狀況，被告的姐姐保證
    沒問題，因為伊要掌握客戶狀況，每隔一段時間都會詢問客
    戶的信用狀況如何，所以伊才會在96年10月底詢問被告公司
    的狀況如何（見本院卷第33頁）。則衡諸一般交易常情，業
    務人員於招攬業務時，豈有不注意客戶經營及信用狀況之理
    ，而若非甲○○已從同業知悉侑昌公司有支票退補註記問題
    ，甲○○又何須於雙方再度交易前，向被告之姐姐確認被告
    及侑昌公司之信用狀態？再者，如甲○○已知悉被告與侑昌
    公司確有支票退補之信用問題，又豈有於再度向被告招攬生
    意時，不加聞問之理？是以，證人丙○○之上開證詞，應堪
    採信，亦即被告與侑昌公司有支票退補之信用問題，甲○○
    於96年11月3 日再次交易前即已知悉。參以證人乙○○於偵
    查中證稱其日誠公司與侑昌公司於96年11月3 日係第1 次交
    易（見偵卷第20頁）、於本院證稱與侑昌公司之交易條件係
    半月結15天票期等節，可知，甲○○並未將與侑昌公司之交
    易條件以及信用狀態告知乙○○，是以，侑昌公司於96年11
    月3 日起向日誠公司進購食材，並無被告施用詐術之情事存
    在，侑昌公司之進貨量相較於前一年各月之進貨量固有增加
    ，惟其原因可能係因侑昌公司之客戶訂購需求增加，亦可能
    係日誠公司當期交易價格及條件較侑昌公司之其他供應商為
    優惠之故，不得執此遽為被告主觀上有意圖不法所有之認定
    。
  (四)再者，侑昌公司於96年11月3 日至96年11月19日止向日誠公
    司購進之食材，有部分貨物送往侑昌公司位於新竹縣竹北市
    ○○路87之1 號之竹北廠房，業據證人乙○○、甲○○、丙○○陳述在卷（見偵卷第21頁、本院卷第28頁背面、第32頁
    、第36頁）。是以若非侑昌公司要遷廠或新設廠房，否則，
    侑昌公司既設廠於中壢市○○○路，豈有購入之食材送至竹
    北之理？而擔任業務兼送貨人員之甲○○，焉能對送貨地點
    與設廠地點不同，而可置若罔聞之理？顯見侑昌公司必須遷
    移之情事，早已為甲○○所知悉。又且甲○○亦於本院具結
    證稱，97年初在被告新廠房找到被告請求給付上開貨款時，
    被告有當面對伊說，渠當時狀況不好，能否容渠分期付款（
    見本院卷第34頁背面），則被告於新竹新設廠房既非甲○○
    所不知，且被告於97年初當時仍在繼續營運，甲○○於96年
    12月15日之後即無不能找到被告之理。是以，被告自96年11
    月3 日進貨後，雖未能於96年12月15日以現金給付上開貨款
    ，但並無告訴人指稱避不見面之情事存在，亦堪認定。
  (五)從而，被告經營之侑昌公司於96年11月3 日至96年11月19日
    間向日誠公司進購食材205,959 元，事後固未能付清貨款，
    要難執此逕認被告於進貨之初，即有為取得日誠公司所有之
    上開食材之不法所有之意圖。
六、綜上所述，被告既無不法所有之意圖，復未施用詐術致乙○○及甲○○陷於錯誤，而交付食材，自難以詐欺取財罪相繩
    ，被告經營之侑昌公司固欠有貨款，然此純屬民事糾葛，應
    循民事途徑解決兩造之紛爭。此外，復查無其他積極證據足
    認被告有公訴人所指之犯行，自應諭知無罪之判決。
據上論斷，應依刑事訴訟法第301 條第1項，判決如主文。
本案經檢察官李安蕣到庭執行職務。
中    華    民    國    99    年    3     月    30    日
          刑事第九庭  審判長法  官  吳為平
                            法  官  蘇琬能
                            法  官  黃立昌
以上正本證明與原本無異。
如不服本判決應於收受判決後10日內向本院提出上訴書狀，並應
敘述具體理由。其未敘述上訴理由者，應於上訴期間屆滿後20日
內向本院補提理由書(均須按他造當事人之人數附繕本)「切勿逕
送上級法院」。
                            書記官  張懿昀
中    華    民    國    99    年    3     月    31    日

司法院資訊處製作；財團法人民間司法改革基金會備份。
